【裁判字號】    97,訴,5043
【裁判日期】    990531
【裁判案由】    損害賠償
【裁判全文】
臺灣臺北地方法院民事判決              97年度訴字第5043號
原      告  李虹姝
            李德裕
            李黃淑美
上列三人共同
訴訟代理人  吳麒律師
被      告  王碧錦
                        2樓
上列當事人間損害賠償事件，本院於民國99年5 月17日言詞辯論
終結，判決如下：
    主  文
被告應給付原告李虹珠新臺幣伍拾伍萬元，及自民國九十七年五
月十日起至清償日止，按週年利率百分之五計算之利息。
被告應給付原告李德裕、李黃淑美各新臺幣伍萬元，及自民國九
十七年五月十日起至清償日止，按週年利率百分之五計算之利息
。
原告其餘之訴駁回。
訴訟費用由被告負擔。
本判決第一項，於原告李虹珠以新臺幣拾捌萬伍仟元為被告供擔
保後，得假執行。
本判決第二項得假執行。
    事實及理由
一、原告起訴主張：
（一）緣原告李虹姝為台北市○○○路○段133 巷25號1 樓房屋
      （下稱系爭房屋）之住戶暨所有權人，原告李德裕、李黃
      淑美為原告李虹姝之父母，三人共同居住於系爭房屋。而
      被告所有同址2 樓之房屋（下稱系爭2 樓房屋）原僅有一
      套衛浴設備及廚房，被告於民國90年間將系爭2 樓房屋地
      板全部重敲重新配置管線，改建成四間套房，並有四套衛
      浴設備及廚房，出租予他人，因施工不良結果，於93年1
      月15日開始漏水，導致原告等人居住之系爭房屋1 樓天花
      板及牆垣因漏水而嚴重腐蝕破損，前業經原告提出訴訟後
      （台灣高等法院93年度上易字第966 號民事判決確定在案
       ），被告方行修復，合先陳明。
（二）然被告未因前開判決而有徹底修繕其房屋之打算，於96年
      12月中又再度漏水，情況更為嚴重，系爭房屋一間臥房全
      面漏水，導致霉氣重及24小時掉落白灰，讓人無法成眠，
      且吸久恐生病變，原告三人居住其中，長期受漏水之苦，
      嚴重影響原告之生活品質，且伴隨原告精神上極大之痛苦
      ，而被告對原告多次反應，皆未有善意回應，為此爰依民
      法第195 條規定，請求被告給付原告每人各新台幣（下同
      ）5 萬元之慰撫金。另原告李虹姝之房屋，因被告不當施
      工致使漏水，顯然侵害原告之所有權，依民法第184條第1
      項規定：「因故意或過失，不法侵害他人之權利者，負損
      害賠償責任。」，今被告因施工不良造成原告李虹姝房屋
      嚴重漏水，其縱非故意，亦屬過失。而原告李虹姝之房屋
      因漏水造成損害（修復費用或價值減損），經原告詢問房
      屋仲介約在每坪減損3 萬元之數。而民法第216 條規定：
      「損害賠償，除法律另有規定或契約另有訂定外，應以填
      補債權人所受損害及所失利益為限。」，亦依民法第184
      條、196 條、216 條規定，請求被告給付原告李虹姝50萬
      元之修復費用及減損價值等語。
（三）訴之聲明：(1)被告應給付原告李虹姝55萬元，給付原告李
      德裕、李黃淑美各5 萬元，及自起訴狀繕本送達之翌日起
      （即97年5 月10日起）至清償之日止，按年息百分之5 計
      算之利息。(2)願供擔保，請准宣告假執行。(3)請准提出排
      除加害物請求權。
二、被告則以下列情詞置辯：
（一）被告系爭2 樓房屋因屋齡已27年，房屋建築水管因設置於
      地板內，長年使用導致自然耗損在所難免，且幾年前本棟
      公寓之五樓、四樓、三樓、二樓也都曾發生漏水情況，皆
      非故意造成住戶之損害，各樓層都敦親睦鄰相互配合，請
      專業人士修復。因系爭房屋天花板漏水已修復，被告共給
      付212,000 元予原告，被告請求原告應使用前項給付將天
      花板油漆粉刷恢復原狀後，再聲請鑑定。
（二）答辯聲明：原告之訴及假執行之聲請均駁回。
三、兩造不爭執事項
（一）原告李虹姝為系爭房屋之住戶及所有權人，被告為系爭2
      樓房屋之住戶及所有權人。
（二）原告李德裕、李黃淑美為原告李虹姝之父母，其二人與原
      告李虹姝共同居住於系爭房屋。
（三）原告曾於93年間就系爭房屋修復漏水事件，向被告提起民
      事訴訟，業經本院93年度訴字第2532號及台灣高等法院93
      年度上易字第966號判決確定在案。
四、得心證之理由：
    原告李虹姝主張被告所有系爭2 樓房屋因改建成4 間套房出
    租他人，因施工不良造成原告李虹姝所有系爭房屋於93年間
    開始漏水，經原告李虹姝等人於93年間對被告提起修復漏水
    等之訴訟，亦經法院判決確定在案，惟被告卻未因此有徹底
    修繕其房屋之打算，致系爭房屋於96年12月中旬又再度漏水
    ，原告李虹姝之系爭房屋因被告系爭2 樓房屋不當施工造成
    漏水，導致系爭房屋1 樓天花板及牆垣嚴重腐蝕破損，爰依
    民法第184 條第1 項侵權行為規定，請求被告給付原告李虹
    姝修復費用及價值減損計50萬元之損害，及原告三人居住在
    系爭房屋中，長期受漏水之苦，嚴重影響原告之生活品質，
    伴隨精神上極大之痛苦，認被告應分別給付原告各5 萬元之
    撫卹金等情，為被告所否認，並以上開情詞置辯，則本件首
    應審究者厥為：（一）系爭房屋天花板漏水原因為何？（二
    ）系爭房屋漏水若為被告系爭2 樓房屋所導致，原告李虹姝
    依民法第184 條第1 項侵權行為規定，向被告請求修復費用
    及價值減損之損害，是否有理由？得請求之金額為何？（三
    ）原告三人依民法第195 條規定向被告各請求5 萬元之慰撫
    金，是否有理由？（四）原告另提出排除加害物請求權，是
    否有理由？茲分項析述如后：
（一）系爭房屋天花板漏水原因為何？
   1、原告主張被告曾於90年間將被告系爭2 樓房屋改建成四間
      套房，因施工不當結果，導致原告位於1 樓之系爭房屋天
      花板漏水等情，為被告所否認，並抗辯稱：伊是整個浴室
      維修，包括地板重舖，92年之損害，伊都有修復，也有付
      油漆錢，有一陣子不會漏了，但因大樓所有管線都匯經2
      樓，所以漏水不一定是伊這一戶所造成等語。
   2、查，本件經本院囑託鑑定機關即台北市建築師公會鑑定本
      件漏水之原因，鑑定結果就漏水原因之研判分析為：「..
      ..由於停止滲漏水已持續一段時間，現場水跡早已乾涸，
      呈現久經滲漏後之表面油漆鼓起剝落狀況，故僅能依據兩
      造雙方對於上、下樓層建物之使用，及滲漏水發生、修復
      等事實經過之陳述....並參考其所有建物之構造關係及現
      況，藉以研判『系爭建物』平頂滲漏水之發生原因，綜理
      如下：(1)依現場量測之『系爭二樓建物』與『系爭建物』
      上下層隔間與使用關係現況研判，『系爭建物』平頂發生
      滲漏水後表面油漆嚴重鼓起剝落處均集中位於『系爭二樓
      建物』四間浴廁垂直正下方RC平頂周圍....，依滲漏水相
      關位置及前述每日發生滲漏水之特定時間點研判，『系爭
      建物』平頂滲漏水與『系爭二樓建物』浴廁用水狀況有關
      。(2)『系爭二樓建物』現有四間套房浴廁隔間係被告於民
      國83年購入前由前手屋主施作，購入後約一年左右於84年
      間陸續開始出租使用....『系爭建物』平頂首次發生滲漏
      水時間在民國90年間，亦即『系爭二樓建物』套忙浴廁經
      使用約6 年之後，『系爭建物』平頂才開始發生滲漏水現
      象；顯見原四間套房浴廁於84年間啟用當時尚具有基本防
      水效能，唯該防水效能在90年間因故失去作用，致發生首
      次滲漏水情形。(3)93年3 月及97年3 月間『系爭建物』平
      頂又分別再度發生滲漏水現象，均經原告催促被告修復，
      並分別於93年4 月底及97年4 月底提告後旋即停止漏水。
      由此研判，『系爭建物』平頂歷次滲漏水皆係緣自『系爭
      二樓建物』額外增建之浴廁排水系統滲漏。綜上所述，研
      判『系爭建物』平頂滲漏水主要原因為『系爭二樓建物』
      額外加建之四間浴廁（位置與原竣工時不同）地坪及排水
      管等排水系統之防滲漏措施失效所致。....」等語，有台
      北市建築師公會98年11月3 日（98）(十五)鑑字第1601號鑑定
      報告書在卷可佐（見本院卷第69至70頁）。
   3、據上可知，原告李虹姝所有之系爭房屋天花板漏水之原因
      ，確為被告所有之系爭2 樓房屋額外加建之四間浴廁地坪
      及排水管等排水系統之防滲漏措施失效所導致。
（二）系爭房屋漏水若為被告系爭2 樓房屋所導致，原告李虹姝
      依民法第184 條第1 項侵權行為規定，向被告請求修復費
      用及價值減損之損害，是否有理由？得請求之金額為何？
   1、按因故意或過失，不法侵害他人之權利者，負損害賠償責
      任。民法第184 條第1 項前段定有明文。又負損害賠償責
      任者，除法律另有規定或契約另有訂定外，應回復他方損
      害發生前之原狀。第一項情形，債權人得請求支付回復原
      狀所必要之費用，以代回復原狀，民法第213 條第1 項、
      第3 項亦定有明文。本件被告就其所有系爭2 樓房屋之排
      水管線未為適當之維護更新，致水份滲透地板造成原告李
      虹姝所有與其餘原告共同居住之系爭房屋天花板及牆垣滲
      水受損，自有過失，則原告主張被告應負損害賠償責任，
      應屬可取。
   2、原告於台北市建築師公會負責本件鑑定之建築師到現場進
      行鑑定時，曾陳述其於97年4 月底提告後，經法院審理期
      間即未再有滲漏水情形，且依鑑定建築師於98年5 月初勘
      迄同年8 月4 日及同年9 月8 日二次會勘時，系爭建物平
      頂呈現久經滲漏水後之表面粉刷油漆鼓起剝落現象（「白
      華」，俗稱「壁癌」），未再發現正滲漏水中之情形，亦
      經履勘現場屬實，有前開鑑定報告書及照片附卷可稽（見
      本院卷第4 至5 頁、第104 至122 頁），是以原告李虹姝
      向被告請求修復費用，應可憑採。又由於系爭房屋自原告
      於97年4 月提起本件訴訟後，已停止漏水迄今未再發現滲
      漏水現象，足以認定被告系爭2 樓房屋滲漏水業已修復，
      而台北市建築師公會鑑定建築師亦就系爭房屋RC平頂漏水
      所需修復費用研判分析為「....故今予以設定『系爭二樓
      建物』滲漏水業已修復，僅估算『系爭建物』室內牆面及
      平頂之修復費用總計104,019 元....」（見本院卷第70頁
      及第72頁之鑑定報告書第6 頁及第8 頁），觀諸上揭鑑定
      建築師所擬制之修復估價表之計算方式，包含有鬆脫粉刷
      層及油漆去除費4,008 元、白華（壁癌）處理費38,144元
      、平頂及牆面油漆40,076元、其他8,223 元、廢料清理及
      運什費4,523 元、稅捐及管理費9,045 元，其中鬆脫粉刷
      層及油漆去除費4,008 元、白華（壁癌）處理費38,144元
      、平頂及牆面油漆40,076元、廢料清理及運什費4,523 元
      共計86,751元為必要修復費用，當足為依憑。
   3、按被害人如能證明其物因毀損所減少之價額，超過必要之
      修復費用時，就其差額，仍得請求賠償（最高法院77年度
      第9 次民事庭會議決議參照）。從而，物受毀損時，被害
      人固得選擇請求必要之修護費用，或逕行請求物毀損後未
      經修護所減少之價額。惟即使被害人請求必要之修護費用
      ，如因主觀或客觀交易條件之影響，其經採取必要之修護
      後，仍無從完全彌補其交易價值之減損者，就其必要之修
      護費用與交易價值減損之差額，仍非不得另行向加害人請
      求賠償。本件參考台北市建築師公會鑑定建築師就修復後
      「系爭建物」是否會產生價值減損一事，研判分析為「按
      『系爭建物』之整體價值係由其所坐落之土地價值及建築
      物價值所構成，土地價值主要取決於其土地所在之區位及
      政治、經濟、時空等條件，概與房屋之漏水與否或漏水之
      修復無直接關聯；而建築物價值之評估一般與建築物之『
      屋齡』、『屋況』、『構造』、『座向等物理環境』、『
      建材設備及其等級』等有關。承前述，本案『系爭建物』
      平頂自90年迄97年間歷經三次嚴重滲漏水與修復之反覆過
      程，且其滲漏水皆源自其直上方『系爭二樓建物』額外加
      建之四間浴廁，顯見該額外加建之四間浴廁確實相對增加
      『系爭建物』滲漏水之機率，係屬對『系爭建物』『屋況
      』具潛在滲漏威脅之影響，其先前之滲漏水縱經修復並粉
      刷油漆，唯對於即將持有與目前持有『系爭建物』者，勢
      必難免影響其對『系爭建物』『屋況』之價值判斷，從而
      衍生『系爭建物』之價值減損；然由於經粉刷油漆修復後
      ，尚有令室內渙然一新之正面影響，故其整體價值減損幅
      度當不至於太大。....估計『系爭建物』經漏水修復後整
      體之『屋況』價值減損為原屋況之百分之八十五至百分之
      九十。由於價格日期發生反覆漏水修復狀況致使『系爭建
      物』產生上述『屋況』減損，故依『不動產估價技術規則
      』第104 條「未達最有效使用狀態」及上述估計之屋況減
      損率予以調整，設Xn＝漏水發生n 年經修復後之建築物價
      值減損值，推算『系爭建物』於97年再發生漏水經修復後
      之建築物價值減損值為705,125 元」（見本院卷第70至71
      頁之鑑定報告書第6 頁至第7 頁）。是以本件系爭房屋天
      花板歷年經系爭2 樓房屋額外加建之四間浴廁所造成滲漏
      水與修復之反覆過程，顯見確實相對增加系爭方屋滲漏水
      之機率，係屬對系爭房屋之屋況具潛在滲漏威脅之影響，
      其先前之滲漏水縱經修復並粉刷油漆，唯對於即將持有與
      目前持有系爭房屋者，勢必影響其對系爭房屋屋況之價值
      判斷，從而衍生系爭房屋之價值減損，觀以上開鑑定建築
      師所擬算之系爭房屋產生價值減損值705,125 元，實足以
      憑採。
   4、查本件原告向被告請求系爭房屋之修復費用及價值減損之
      損害賠償金額共50萬元，並未區別修復費用及價值減損之
      金額各為若干，而本院前開認定系爭房屋修復費用及價值
      減損費用共計791,876 元（計算式：86,751＋705,125＝
      791,876 ），顯已遠超出原告向被告請求者，是以原告向
      被告請求系爭房屋之修復費用及價值減損之損害賠償金額
      共50萬元，洵屬有據，應予准許。
（三）原告三人依民法第195 條規定向被告各請求5 萬元之慰撫
      金，是否有理由？
      按不法侵害他人之身體、健康、名譽、自由、信用、隱私
      、貞操，或不法侵害其他人格法益而情節重大者，被害人
      雖非財產上之損害，亦得請求賠償相當之金額，民法第19
      5 條第1 項前段亦著有有明文。於他人居住區域發出超越
      一般人社會生活所能容忍之噪音，應屬不法侵害他人居住
      安寧之人格利益，如其情節重大，被害人非不得依民法第
      195 條第1 項規定請求賠償相當之金額（最高法院92年台
      上字第164 號判例意旨參照）。經查，被告所有之系爭2
      樓房屋長期造成原告共同居住之系爭房屋天花板漏水，經
      原告多次通知被告修復後，仍再次漏水，長期以往，勢必
      對原告精神造成相當之痛苦，嚴重影響原告居住之生活品
      質與不便，是以原告三人依此向被告請求應各賠償其精神
      上所受之痛苦，應屬合理。
（四）原告另提出排除加害物請求權，是否有理由？
      原告雖另提出排除加害物請求權之主張，惟並未陳明究欲
      排除之加害物所指為何？且查，依上開所述，原告既已於
      鑑定建築師到系爭房屋現場會勘時，表示於97年4 月提起
      本件訴訟後，系爭房屋已停止漏水迄今未再發現滲漏水現
      象，應足以認定被告系爭2 樓房屋滲漏水業已修復，原告
      既未陳明所欲排除之加害物為何，且系爭房屋滲漏水現象
      既已修復，則應無排除加害物之必要，依此原告此部分之
      請求，即屬無據，要難准許。
五、綜上所述，原告依侵權行為之法律關係，請求被告應給付原
    告李虹姝修復費用及價值減損之損害賠償金額50萬元，及給
    付原告李虹姝、李德裕、李黃淑美各5 萬元之精神上損害賠
    償，並均自起訴狀繕本送達翌日起（即97年5 月10日起）至
    清償之日止，按年息百分之5 計算之利息，洵屬有據，應予
    准許，逾此範圍部分，則屬無據，不應准許。
六、本判決第1 項，原告陳明願供擔保為假執行之聲請，核無不
    合，爰酌定相當擔保金額准許之。而本判決第2 項，所命給
    付未逾50萬元，依民事訴訟法第389 條第1 項第5 款規定，
    應依職權宣告假執行。
七、因本案事證已臻明確，兩造其餘主張陳述及所提之證據，經
    本院斟酌後，認與判決結果不生影響，均毋庸再予論述，附
    此敘明。
八、據上論結，原告之訴為一部有理由、一部無理由，依民事訴
    訟法第79條、第390條第2 項，判決如主文。
中    華    民    國    99    年    5     月    31    日
                  民事第五庭    法  官  陳靜茹
以上正本係照原本作成
如對本判決上訴，須於判決送達後20日內向本院提出上訴狀
中    華    民    國    99    年    5     月    31    日
                                書記官  鄭雅雲

司法院資訊處製作；財團法人民間司法改革基金會備份。
